ACORDAO-COMPLETO-2536375

ACÓRDÃO 2163/2023 ATA 7/2023 - PRIMEIRA CÂMARA

VISTOS, relatados e discutidos estes autos de embargos de declaração opostos por Adriana Albuquerque D'Almeida ao Acórdão 1683/2022-TCU-Primeira Câmara, prolatado em processo de representação acerca irregularidades ocorridas no âmbito do Conselho de Engenharia e Agronomia do Estado de Roraima (Crea-RR) ,
ACORDAM os Ministros do Tribunal de Contas da União, reunidos em sessão da 1ª Câmara, ante as razões expostas pelo Relator, em:
9.1. conhecer dos presentes embargos de declaração, por preencher os requisitos de admissibilidade previstos no art. 34 da Lei 8.443/1992, para, no mérito, rejeitá-los;
9.2. alterar, de ofício, o subitem 9.2 do Acórdão 1683/2022-TCU-Primeira Câmara, para que passe a constar com a seguinte redação:
"9.2. determinar ao Conselho Regional de Engenharia e Agronomia no Estado de Roraima que, no prazo de 30 (trinta) dias, com fundamento no inciso I do art. 4º da Resolução-TCU 315/2020, seja dado cumprimento ao determinado pelo subitem 9.2.4 do Acórdão 341/2004-TCU-Plenário, no sentido de não admitir pessoal sem a realização de prévio concurso público, ante o disposto no art. 37, II, da Constituição Federal e na Súmula 231 de jurisprudência deste Tribunal, promovendo a anulação dos atos administrativos que aprovaram a movimentação dos empregados Josevan Maciel Ferreira (CPF XXX.490.903-XX) e Adriana Albuquerque D'Almeida (CPF XXX.161.412-XX) para os cargos de Técnico de Nível Superior I, Classe A, Nível 1, em 01/02/2002 e 01/08/2006, respectivamente, encaminhando ao Tribunal, ao final do prazo, comprovação das medidas adotadas;"
9.3. dar ciência deste Acórdão à recorrente, a Josevan Maciel Ferreira e ao Conselho Regional de Engenharia e Agronomia no Estado de Roraima.

Embargos de declaração prolatado em processo de representação acerca irregularidades ocorridas no âmbito do Conselho de Engenharia e Agronomia do Estado de Roraima (Crea-RR)

Primeira Câmara

Conselho Regional de Engenharia e Agronomia no Estado de Roraima (Crea/RR).

3. Recorrente: Adriana Albuquerque D'Almeida (CPF XXX.161.412-XX).

13.1. Ministros presentes: Jorge Oliveira (na Presidência), Benjamin Zymler e Jhonatan de Jesus.
13.2. Ministro-Substituto convocado: Augusto Sherman Cavalcanti (Relator).
13.3. Ministro-Substituto presente: Weder de Oliveira.

AUGUSTO SHERMAN

Ministro-Substituto Augusto Sherman Cavalcanti.

Trata-se de embargos de declaração opostos por Adriana Albuquerque D'Almeida ao Acórdão 1683/2022-TCU-Primeira Câmara, prolatado em processo de representação acerca irregularidades ocorridas no âmbito do Conselho de Engenharia e Agronomia do Estado de Roraima (Crea-RR) .
2.	A recorrente opõe os presentes embargos em relação à determinação prolatada pelo subitem 9.2 da decisão recorrida, nos seguintes termos, quanto ao mérito:  
" (...) 
Ou seja, com relação a Embargante (Srª. Adriana) , está Douta Corte de Contas julgou e determinou ao CREA/RR o desligamento / rescisão de seu contrato de trabalho, embasando seu entendimento em decisões pretéritas deste TCU, que a referida contratação se deu de forma ilegal, sem prévio concurso público, tomando por base a data limite 18/05/2001, estipulada por esta Corte de Contas, diz a r. decisão:
Pois bem! 
Nobre Relator, com a máxima vênia, discordamos deste entendimento aplicado pelo TCU. 
É fato que o STF, através da ADI/DF 1717, já pacificou que a data limite para as contratações de empregados públicos sem concurso, pelos CREA's é 28/03/2003. 
Ocorre que, mesmo tomando por base a decisão desta Corte de Contas, que a data limite seria 18/05/2001, temos a primeira contradição no v. Acórdão; considerando que a admissão da Embargante Sr. Adriana foi em 01/06/1999 - na função de Assistente de Comunicação, conforme consta da assinatura de sua CTPS, senão vejamos:
Isto posto, com base no próprio entendimento deste TCU a Srª. Adriana, foi regularmente admitida, pois, foi contratada pelo CREA/RR em 01/06/1999. 
Salientamos que, em 01/02/2002, o que ocorreu, foi tão-somente sua promoção/movimentação na carreira, da função de Nível Médio - Assistente de comunicação, para a Função de Nível Superior - Jornalista.
Ressaltamos, que esta informação e documentos correspondentes (admissão e promoção na carreira) , constam da defesa apresentada pela Sr. Adriana, Fls. 210; estando todos os documentos supramencionados, juntados aos autos e seus anexos (Item 52 - resposta de comunicação) , neste processo:
Neste contexto, observamos que na manifestação da Área Técnica deste TCU (Parecer de Instrução) , ignorou este fato, pois, assim se manifestou a Área técnica, em seu parecer
Nobre Relator, de plano temos uma omissão/contradição no v. Acórdão proferido por este Corte; ou seja, resta comprovado, através da CTPS da Embargante, juntada aos autos, que sua admissão se deu em 01/06/1999, na função de nível médio - Assistente de Comunicação. 
Isto posto, a admissão da Embargante (01/06/1999) , tomando por base a data limite estabelecida pelo próprio V. Acórdão deste Colegiado (18/05/2001) , é LEGAL. 
Portanto, deve ser assim reconhecida, sendo cancelada a manifestação por sua rescisão contratual, o que desde logo requer. 
Salienta-se que o que a Douta Corte de Contas considerou irregular, tomando por base a data limite (18/05/2001) foi apenas a movimentação / promoção da Embargante, que se deu em 01/02/2002. 
Restou comprovado, portanto, que a Sr. Adriana, não foi admitida em 01/02/2002, pois, a mesma já era empregada desde 01/06/1999 na função de nível médio assistente de comunicação, sendo apenas promovida a função de nível superior (Jornalista) em 01/02/2002.
Chamamos atenção desta Corte de Contas da linha do tempo, já mencionada:
Logo, de plano, requer-se que esta Corte se manifeste pela regularidade da contratação da Sr. Adriana, que se deu em 01/06/1999, bem anterior a data limite estipulada pelo TCU - 18/05/2001. 
2.1 DA IRREDUTIBILIDADE SALARIAL 
Nobre Relator, após reconhecer a legalidade da contratação da Embargante - medida que se impõe, considerando que pela própria data limite (18/05/2001) ; passamos a se debruçar sobre a seguinte obscuridade que merecer se esclarecida por esta Corte. 
Pelos fatos até então narrados, segundo esta Corte de Contas, a admissão é legal, pois foi anterior da data limite (18/05/2001) , ou seja, a Embargante, comprova que foi admitida em 01/06/1999.
Logo, por interpretação lógica do Acórdão, o que está Douta Corte considerou irregular foi apenas a movimentação/promoção da Embargante, da função nível médio (assistente de comunicação) , para a função Nível Superior (Jornalista) , que ocorreu em 01/02/2002. 
Isto posto; tomando por base o v. Acórdão; a Embargante apesar de ter sido regularmente admitida (01/06/1999) ; teve sua promoção/movimentação considerada irregular por esta Corte de Contas. 
Logo, caso esta Corte de Contas, decida pela regularidade da contratação, medida que se impõe; não obstante, resolva devolver a Embargante a sua função inicial - Nível Médio / Assistente de Comunicação, temos que sua remuneração NÃO pode ser afetada e/ou reduzida, dada a garantia constitucional da irredutibilidade salarial. 
Nobre Relator, como é do conhecimento de Vossa Excelência, a irredutibilidade salarial é valor jurídico expressamente inscrito no inciso VI do art. 7º da Constituição da República, dispositivo voltado à inscrição dos direitos fundamentais a serem observados no âmbito da relação de emprego. 
No caso em tela, totalmente aplicável a Embargante, uma vez que seu vínculo empregatício com o CREA/RR é celetista, ou seja, subordinado a CLT. 
Desta feita, requer-se desde logo, que esta Corte de Contas ao analisar a situação fática da Embargante, já se manifeste com relação a situação de sua remuneração, ante a impossibilidade legal/Constitucional de redução dos valores salariais. 
3. DO VÍNCULO TRABALHISTA APLICAVÉL A RELAÇÃO EMPREGATÍCIA - NECESSIDADE DE OBSERVÂNCIA DA JURISPRUDÊNCIA DO TST 
Nobre Relator, a Embargante, foi admitida em 01/06/1999, através da assinatura de sua CTPS, sendo seu vínculo jurídico empregatício com o CREA/RR, o vínculo celetista. 
Ou seja, o CREA/RR adota para com sua empregada o regime jurídico da CLT. Assim, é fato incontroverso que se aplicam a esta relação jurídica os princípios que regem a legislação trabalhista. 
Eventualmente, quaisquer demandas judiciais entre a Embargante e o CREA/RR serão propostas perante a Justiça Especializada do Trabalho, considerando sua competência Constitucional:
Art. 39. A União, os Estados, o Distrito Federal e os Municípios instituirão conselho de política de administração e remuneração de pessoal, integrado por servidores designados pelos respectivos Poderes. (Redação dada pela Emenda Constitucional nº 19, de 1998) 
[...] 
§ 2º Aplica-se a esses servidores o disposto no art. 7º, IV, VI, VII, VIII, IX, XII, XIII, XV, XVI, XVII, XVIII, XIX, XX, XXII, XXIII e XXX. 
[...] 
§ 3º Aplica-se aos servidores ocupantes de cargo público o disposto no art. 7º, IV, VII, VIII, IX, XII, XIII, XV, XVI, XVII, XVIII, XIX, XX, XXII e XXX, podendo a lei estabelecer requisitos diferenciados de admissão quando a natureza do cargo o exigir. 
[...] 
Art. 114. Compete à Justiça do Trabalho processar e julgar: 
I - as ações oriundas da relação de trabalho, abrangidos os entes de direito público externo e da administração pública direta e indireta da União, dos Estados, do Distrito Federal e dos Municípios
Note que, a despeito desta sistemática constitucional, a área técnica do TCU defende que, esta Corte de Contas possui independência, para tomar decisões, inclusive do Poder Judiciário, diz a área técnica: 
De fato, respeitamos a independência desta Corte de Contas em suas manifestações, ocorre que, conforme dito na defesa da Embargante, caso a demissão/rescisão do contrato de trabalho da Embargante seja mantida, por competência constitucional, a Embargante irá demandar o CREA/RR na Justiça do Trabalho, que diferentemente desta Corte, não tem a prerrogativa de julgar de forma divergente do entendimento pacificado da Corte Superior Trabalhista - TST que já possui jurisprudência pacificada sobre essa matéria, tomando por base, a ADI nº . 1717 do STF, que se deu em 28/03/2003.
4. DA APLICAÇÃO DO EFEITO MODIFICATIVO 
Nobre Relator, diante dos fatos narrados até aqui, a fim de evitar a judicialização do tema perante a Corte Trabalhista, requer a Embargante, que está Douta Corte de Contas, retifique seu entendimento, e aplique o efeito modificativo no referido Acórdão, para fins de rever a v. decisão. 
Pois, restou comprovado que, mesmo seguindo a data limite estabelecida por esta Corte de Contas (18/05/2001) , a contratação / admissão da Embargante é legal, pois se deu em 01/06/1999. 
Comprovou-se então que, ainda que esta Corte de Contas considere a promoção/movimentação da Embargante irregular, por ter ocorrido em 01/02/2002; não poderá reduzir o vencimento da Embargante; em razão do princípio constitucional da irredutibilidade salarial, consagrado na CF/88. 
Desta feita, a despeito de reconhecer a independência desta Corte de Contas, para proferir suas decisões; salientamos que as demandas judiciais, que porventura, venham ser ajuizadas decorrentes dos atos do CREA/RR, para demitir a empregada, irão tramitar na Justiça do Trabalho, em razão do regime jurídico de contratação da Embargante. 
E, por fim, que a data limite para as contratações pelos CREA's, segundo ADI/DF nº 1717 do STF, é de 28/03/2003, portanto; para a mais alta Corte Judiciária do Brasil - Supremo Tribunal Federal:
Sendo assim, ao considerarmos a Jurisprudência pacífica do STF, NÃO há qualquer irregularidade na admissão e/ou promoção/movimentação da Embargante em sua carreira funcional, que respeitou a data limite estipulada pela Suprema Corte (28/03/2003) , na ADI/DF nº . 1717 (STF) .
5. DOS PEDIDOS 
Ante todo exposto, requer-se a esta Douta Corte de Contas que: 
a) Conheça e dê provimento aos Embargos de Declaração, para julgá-lo TOTALMENTE PROCEDENTE, aplicando ao v. Acórdão o efeito modificativo, para reconhecer a legalidade da admissão (01/06/1999) e da promoção/movimentação (01/12/2002) da carreira da Embargante, conforme fundamentação supramencionada; 
b) Caso assim, não entenda; que está Corte de Contas reconheça a regularidade da admissão da Embargante, que se deu em 01/06/1999; ou seja, antes da data limite reconhecida por este TCU (18/05/2001) ; 
c) Está Corte de Contas, se manifeste com relação a situação funcional / salarial da Embargante, considerando o princípio constitucional da irredutibilidade salarial." (sic) 
	É o relatório.

Sean da Silva Pereira Loureiro (OAB/RR 761), representando Adriana Albuquerque D'Almeida.

Não atuou.

REPRESENTAÇÃO. EMBARGOS DE DECLARAÇÃO OPOSTOS AO ACÓRDÃO 1683/2022-TCU-1ª CÂMARA. ALEGAÇÃO DE OCORRÊNCIA DE OMISSÃO, CONTRADIÇÃO E OBSCURIDADE NA DECISÃO RECORRIDA. CONHECIMENTO. AUSÊNCIA DOS VÍCIOS ALEGADOS. REJEIÇÃO DOS EMBARGOS. MODIFICAÇÃO, DE OFÍCIO, DO ACÓRDÃO RECORRIDO.

REPRESENTAÇÃO (REPR)

não atuou.

Trata-se de embargos de declaração opostos por Adriana Albuquerque D'Almeida ao Acórdão 1683/2022-TCU-Primeira Câmara, prolatado em processo de representação acerca irregularidades ocorridas no âmbito do Conselho de Engenharia e Agronomia do Estado de Roraima (Crea-RR) , que prolatou a seguinte determinação à entidade:
"9.2. determinar ao Conselho Regional de Engenharia e Agronomia no Estado de Roraima que, no prazo de 30 (trinta) dias, com fundamento no inciso I do art. 4º da Resolução-TCU 315/2020, seja dado cumprimento ao determinado pelo subitem 9.2.4 do Acórdão 341/2004-TCU-Plenário, no sentido de não admitir pessoal sem a realização de prévio concurso público, ante o disposto no art. 37, II, da Constituição Federal e na Súmula 231 de jurisprudência deste Tribunal, adotando medidas para a rescisão dos contratos ilegalmente firmados a partir de 18/5/2001, sem prévio concurso público, com os empregados Adriana Albuquerque D'Almeida (CPF XXX.161.412-XX) e Josevan Maciel Ferreira (CPF XXX.490.903-XX) , encaminhando ao Tribunal, ao final do prazo, comprovação das medidas adotadas;"
2.	Inicialmente, os presentes embargos devem ser conhecidos por este Tribunal, por preencher os requisitos de admissibilidade previstos para a espécie recursal.
3.	Quanto ao mérito, verifico que a embargante alega a ocorrência de omissão, contradição e obscuridade na decisão embargada, sem, contudo, apontar objetivamente quais seriam os vícios alegados.
4.	Em primeiro lugar, é apontada a ocorrência de suposta "omissão/contradição", por entender que restaria comprovado, por meio da CTPS da embargante, que sua admissão se deu em 01/06/1999, na função de nível médio - Assistente de Comunicação.
5.	Inexiste omissão ou contradição quanto à mencionada data de admissão da recorrente no cargo de nível médio no Crea-RR. Verifico que a responsável, na verdade, tenta arguir que na data em que a mesma foi admitida irregularmente no cargo de nível superior (01/02/2002) , o que teria ocorrido seria uma mera promoção. Contudo tal questão foi abordada no excerto da Proposta de Deliberação condutora do acórdão recorrido, abaixo transcrita, em que fica evidente inexistir irregularidade na data de admissão da recorrente no cargo de nível médio, mas sim na sua irregular promoção, sem concurso público, ao cargo de nível superior, o que resultou em sua admissão nesse cargo em data posterior à mencionada data limite de 18/05/2001. 
"8.	As apurações da denúncia acerca da a contratação de empregados sem concurso público logrou demonstrar que os empregados Adriana Albuquerque D'Almeida e Josevan Maciel Ferreira foram admitidos no Crea/RR para ocuparem o cargo de técnico de nível médio em data anterior a 18/05/2001, que é a data estabelecida no Acórdão 341/2004-TCU-Plenário a partir da qual a admissão de pessoal efetivo no âmbito dos conselhos de fiscalização profissional dependeria de concurso público. Essa é a data na qual foi publicado no Diário da Justiça o julgamento de mérito, pelo Supremo Tribunal Federal, do Mandado de Segurança 21.797-9. Dessa forma, a contratação inicial dos mencionados empregados, por ser anterior a essa data, não deve ser considerada irregular.
9.	Ocorre que Adriana Albuquerque D'Almeida e Josevan Maciel Ferreira foram promovidos para ocupar cargos de técnico de nível superior em 01/02/2002 e 01/08/2006, respectivamente. Tais promoções, por resultarem na admissão, sem concurso público, em cargo de nível superior, quando os cargos em que foram originalmente contratados eram de nível médio, constituem descumprimento ao art. 37, inciso II, da Constituição Federal, à Súmula 231 deste Tribunal e ao determinado pelo subitem 9.4.1 do Acórdão 512/2003-TCU-Segunda Câmara."
6.	Não procede, portanto, a alegação de omissão ou contradição apontada. 
7.	Em que pese restar afastado o vício alegado, entendo caber o reconhecimento da ocorrência de error in judicando nas disposições do subitem 9.2 do acórdão recorrido. 
8.	Permanece incólume a avaliação de que as promoções decorrentes dos atos de movimentação irregular da ocupação dos cargos de nível médio para cargos de nível superior equivalem, indubitavelmente, à admissão dos empregados, sem o devido concurso público, nesses últimos cargos. Porém, uma melhor avaliação dessas irregularidades que fundamentaram o subitem 9.2 do acórdão embargado mostra que a determinação para que os contratos de trabalho dos empregados envolvidos sejam rescindidos não parece ser a medida mais adequada à situação fática constituída. Penso ser mais pertinente, neste caso, como medida mais condizente à solução das irregularidades detectadas, a determinação para a anulação dos atos do Crea-RR que aprovaram a movimentação irregular para os cargos que só poderiam ser ocupados por esses empregados mediante a realização de concurso público. Dessa forma, o mencionado dispositivo deve ser alterado, de ofício, de forma a refletir essa nova determinação.
9.	Em seguida, a recorrente alega a ocorrência de obscuridade em razão da possibilidade de este Tribunal vir a manter a decisão sobre a irregularidade da sua admissão no cargo de nível superior, resolvendo devolver-lhe o seu cargo inicial de nível médio, o que resultaria em redução da sua remuneração. Tal redução, no seu entender, não poderia ocorrer em razão de garantia constitucional. Dessa forma requer que o Tribunal se manifeste sobre a questão de sua remuneração.
10.	De plano, inexiste qualquer obscuridade a ser analisada referente à suposta redução salarial. Em nenhum momento a decisão recorrida determinou o retorno da embargante ao seu cargo inicial. A decisão era clara em determinar ao Crea-RR a adoção de medidas para a rescisão dos contratos ilegalmente firmados a partir de 18/05/2001, nos quais se inclui a contratação da embargante no cargo de nível superior em 01/02/2002 sem o devido concurso público. 
11.	Mesmo com a alteração ora realizada no subitem 9.2 do acórdão recorrido, em que se determina a anulação dos atos de movimentação dos empregados, e não a rescisão dos seus contratos de trabalho, os efeitos jurídicos decorrente dessa nova disposição devem ser avaliados pelo Crea-RR, de acordo com o arcabouço normativo que incide sobre os contratos de trabalho no âmbito da entidade. Assim, uma vez que não há notícia nos autos sobre irregularidade na contratação dos mencionados empregados para os seus cargos iniciais de nível médio, não há objeção deste Tribunal para que eles retornem a esses cargos. Essa é uma possibilidade que fica ao critério do Crea/RR, observados os aspectos de conveniência e oportunidade, bem como os limites da legalidade e legitimidade incidentes sobre eventual opção quanto à recondução dos empregados aos seus cargos anteriores.
12.	Por fim a recorrente avoca a possibilidade de, em caso de manutenção da decisão embargada, demandar o Crea-RR na Justiça do Trabalho. Por se tratar de questão estranha à finalidade dos embargos de declaração, considero despiciendo tecer qualquer comentário sobre essa alternativa da recorrente.
13.	Assim, não restando demostrada a ocorrência, na decisão embargada, de falhas sanáveis em sede de embargos declaratórios, o presente recurso deve ser rejeitado.
	Ante o exposto, manifesto-me por que o Tribunal aprove o acórdão que ora submeto à apreciação deste Colegiado.
TCU, Sala das Sessões, em 28 de março de 2023. 
AUGUSTO SHERMAN CAVALCANTI 
Relator